# 原母子公司间发生固定资产内部交易，子公司出售后的处理

提问人：lemonl 时间：2012-12-25 13:57:22
请教陈老师、各位版主及高手： 甲公司是母公司，A公司原来是甲公司的子公司。年中A公司出售房产给甲公司做为固定资产，甲公司在合并报表时按规定进行了抵销。年末时甲公司出售了所持有的A公司股权。出售股权后，原房产交易应该如何处理？
个人认为在出售A公司股权时，相关成本是A公司净资产，故成本里已经包含了A公司已实现的出售房产的收益，故原固定资产的抵销的利润应该调回。为了简便处理，能否在年报的合并报表中取消原房产交易的相关抵销，即合并报表中，该房产的成本按照甲公司单体报表的成本，不再调整。

回答人：chenyiwei
不能这样理解。
问题： 当处置子公司时，原逆销交易形成的内部未实现利润截至处置日尚未实现的金额应该如何处理？ 背景： 按照国资委要求，A公司本年度主辅分离将下属子公司B划出，以前年度子公司B为A公司提供服务形成内部未实现利润（在建工程或固定资产）在编制以前年度的合并报表时已抵销。截至 2011 年 12 月 31 日已抵销的内部未实现利润尚未转回金额为0.58亿元。 解答： 在A公司的合并财务报表层面，不应因为原先在逆销交易中作为“卖方”的子公司不再纳入合并范围，就不再对原先截至处置日尚未实现的内部交易损益不再予以抵销。A公司应当继续对该项未实现内部交易损益予以抵销，直到相关的标的资产已被耗用或者出售，其所涉及的内部交易未实现损益已全部实现为止。 结论基础： 《企业会计准则第 33 号--合并财务报表》对“合并财务报表”的定义是：“反映母公司和其全部子公司形成的企业集团整体财务状况、经营成果和现金流量的财务报表”。新企业会计准则下的合并报表编制采用实体理论，即将合并集团看作一个独立的会计主体，在集团合并层面运用各项会计政策和会计估计。实体理论下合并财务报表的使用者除了母公司股东以外，还包括少数股东。因为实体理论把合并集团看作一个独立会计主体，很多交易和事项站在母公司个别报表角度和合并角度看影响不同，因此实体理论下的合并报表不再仅仅是简单的“汇总+合并抵销”，还需要就同一交易或事项站在不同会计主体角度的处理差异进行调整（即“视角调整”）。 母子公司之间的“逆销交易”即以子公司为卖方，母公司为买方的合并集团内部交易，在该交易完成后直至相关的内部未实现交易损益实现之前，该内部交易的标的资产都是在作为买方的母公司的账面上，由母公司实际占有和使用。相应地，当母公司处置其所持子公司股权导致丧失对该子公司的控制权时，该标的资产并未一并对外处置，仍然处于合并集团范围之内（被处置的是截至处置日为止该子公司的各项资产和负债，而逆销交易的标的资产在处置日并不属于子公司）。相应地，在合并报表层面，不应在处置日对该等资产的计量进行调整（如果自处置日起不再抵销内部未实现损益，则在合并报表层面将体现为标的资产计量金额的增加，这不符合《企业会计准则第 4 号——固定资产》、）《企业会计准则第 1 号——存货》等相关会计准则对标的资产后续计量调整的规定），而是应当继续保持其原先在合并报表层面的计量基础，继续抵销该项内部交易未实现损益，并随着标的资产的折旧、摊销或者耗用逐步实现内部交易损益，直至其被实际耗用或处置为止。 上述做法将导致同一项资产在合并报表层面和母公司个别报表层面的计量不同，需在编制合并报表时进行调整。这种调整也是实体理论下“视角调整”的一种类型。

回答人：chenyiwei
回复楼上lemonl的点评：如果当初的内部交易是子公司A销售给子公司B的平销交易，现在把当初在内部交易中作为卖方的子公司A处置，不再纳入合并范围，但当初内部交易的标的资产仍保留在合并报表范围内，则也是比照上述结果处理，虽然A公司不再纳入合并范围，但相关的内部交易未实现损益仍然需继续抵销。

提问人：lemonl 时间：2012-12-28 14:07:29
再谢陈老师！平销大概就是合并范围内同层级公司之间的交易吧。

回答人：chenyiwei
平销交易就是一家子公司销售货物或者提供劳务等给合并范围内的另一家子公司。交易双方都是合并主体内的子公司，但不一定是同层级。

提问人：596159175 时间：2013-05-06 20:58:07
回复 chenyiwei 的帖子
那假如在处置子公司当期期初至处置日，已全部实现销售，合并报表时，期初未实现内部交易毛利是计入当期损益还是直接计入当期未分配利润。母公司单体报表里处置子公司确认的投资收益应该包括了该未实现交易损益，假如再在合并报表里将期初未实现内部交易毛利是计入当期损益，是否重复？

回答人：chenyiwei
因为处置日前已经实现，所以体现在正常的合并利润表项目中，不是体现在处置损益中，也不是直接计入未分配利润。

提问人：maxiao83 时间：2013-10-23 08:56:23
请教陈版，如果是母公司向子公司销售的顺溜交易，那么处置子公司的时候是不是就不用再抵消该笔内部交易了？

回答人：chenyiwei
顺流交易中，作为买方的子公司被处置时，也同时处置了标的资产，所以未实现利润在处置时点已经全部实现，后续不再涉及持续抵销问题。

提问人：guangcpa 时间：2014-07-15 18:45:54
上述交易时是“被处置的是截至处置日为止该子公司的各项资产和负债”，该子公司的资产包括是未实现的内部损益，这次处置后，是否就是已经实现了这一块实现的内部损益呢？

回答人：chenyiwei
不能这样理解。内部交易未实现损益是体现在标的资产价值中的，因此只有在标的资产被完全耗用或处置后，才能认为已实现。而且若此时不再抵销未实现损益，导致在合并报表层面该资产价值变动，也不符合固定资产等准则对该标的资产后续计量的规定。

提问人：zengfengxia 时间：2014-07-17 15:32:16
逆流交易合并抵消案例讨论，请教陈版。 1 、母公司A出资 8000 持有子公司B80%股权，假设 2013 年底子公司净资产 10200 ，其中实收资本 10000 ，未分配利润 200 （均为 2013 年度销售给母公司资产利润形成）。 2013 年母公司A以 1000 购买子公司B产品（成本800 ），形成固定资产，按 10 年摊销，母公司A当年年抵消分录如下： ① 借营业收入 1000 贷营业成本 800 固定资产原值 200 ② 借累计折旧 20 贷营业成本 20 ③ 借少数股东权益 （200-20）*0.20=36 贷少数股东损益（200-20） 0.20=36 ④ 借实收资本 10000 贷长期股权投资 8000 少数股东权益 2000 借少数股东损益40 贷少数股东权益 40 抵消后少数股东权益余额 =2000+40-36=2004 ，当年少数股东损益 4 。递延所得税影响180 0.25=45，暂时性差异产生及转回均归属于母公司，不由少数股东承担。
2 、 2014 年 1 月 2 日，A公司以 10200 价格处置B公司全部股权（B公司资产结构简单， 10200 即为其公允价值），不再纳入合并范围。
2014 处置日合并报表中： ① 借年初未分配利润 200 固定资产原值 200 ② 借累计折旧 20 贷年初未分配利润 20 ③ 借年初未分配利润 4 贷少数股东权益 4 ④ 借少数股东权益 2004 （ 10200 0.2-36 ） 投资收益 36 现金 8160 （ 10200 0.8） 贷净资产 10200 3、 2014 年 1 月 2 日处置日后合并报表 借累计折旧 20 贷营业成本 20 4、 2015 年合并报表 ① 借年初未分配利润 200 固定资产原值 200 ② 借累计折旧 40 贷年初未分配利润 40 ③ 借累计折旧 20 贷营业成本 20
请教陈版， 1 、 分录 2 、④中投资收益应该如何理解？少数股东未实现的利润在处置日构成合并报表的损失？ 2 、 2015 年合并报表中，第①②两笔分录这样写对吗？B公司已经在 2014 年被处置了，合并报表层面没有年初未分配利润？

回答人：chenyiwei
合并报表层面的归属母公司股东净资产＝（ 10200 － 180 ） 80%=10020 80%=8016，所以合并报表层面的丧失控制权收益＝ 8160 ＋2004 － 10020 ＝ 144 。 个别报表层面的处置股权收益＝ 8160 － 8000 ＝ 160 。 所以在编制抵销分录时，应借记投资收益 16 。 建议核对分录 2 、④中的编制原理，这似乎不是抵销分录，但也不是将合并主体作为账务处理主体编制的账务处理分录？（如果是，贷方净资产应为 10020 ） 2015 年度抵销分录中应继续延续固定资产内部未实现利润的抵销和实现的分录，直到标的固定资产折旧完毕或被处置，未实现利润相应全部实现为止。

提问人：zengfengxia 时间：2014-09-03 11:15:52
发生逆流交易后子公司被处置，在合并层面的资产价值仍然保留原初始确认成本，但合并报表是根据个别报表合并，因此需要在在合并报表层面编制分录调整，贷记资产，借方若子公司还在应当是年初未分配利润，但子公司已经不在了，相应的未分配利润已经随着子公司资产负债一起转出，因此，借方只能是投资收益，也就是说，以前年度被抵消的逆流交易未实现利润，在子公司被处置后转入处置当期的投资收益。 我是这样理解的，请诸位指正。

回答人：chenyiwei
抵销分录的借方仍然是年初未分配利润，与以前年度抵销逆流交易未实现损益的影响相衔接。

提问人：guangcpa 时间：2014-09-04 10:21:16
请问陈版：处置该子公司后，逆流交易的资产继续留在母公司，合并按照原来的方法处理，但原来归属于少数股东的未实现内部毛利（原来是借：少数股东损益，贷：少数股东权益），在处置后，由于该子公司已经处置了，应该不存在少数股东权益了，这一块应该转销，但调整这一次投资收益，因为处置的收益应该等于这次收入减去母公司占有该公司的净资产金额，故这一做法，应不太合理，能否作为权益性交易，直接调整净资产？

回答人：chenyiwei
根据解释 4 号第四条和修订后合并报表准则第五十条规定，合并报表层面的丧失控制权损益的计算公式如下： 合并报表层面确认的丧失控制权损益＝处置股权的对价＋剩余股权的公允价值＋处置时点该子公司的少数股权在合并报表层面体现的价值－处置时点该子公司的净资产在合并报表层面体现的价值（自购买日起持续计算的金额）＋／－应转入损益的与该原有子公司相关的其他综合收益。
子公司被处置时尚有逆流交易损益未实现，会导致上面公式中的“处置时点该子公司的少数股权在合并报表层面体现的价值”小于按照该子公司的净资产在合并报表层面的账面价值乘以处置时点的少数股权比例而求得的金额，导致合并报表层面应确认的丧失控制权收益的减少（即减少投资收益）。
即，以前年度编制的就该项逆流交易的抵销分录是： 1 、逆流交易发生当年： 借：营业收入，贷：营业成本，贷：固定资产 借：少数股东权益，贷：少数股东损益 2 、逆流交易发生的以后年度，但在丧失控制权之前： 借：年初未分配利润，借：少数股东权益，贷：固定资产 3 、处置子公司股权时： 借：年初未分配利润，借：投资收益，贷：固定资产 （上面借记“投资收益”代表了未实现逆流交易损益中归属少数股东的部分对合并报表层面处置损益的影响）
所以你说的“按权益性交易处理，直接调整净资产”是不恰当的。

提问人：guangcpa 时间：2014-09-04 17:25:11
非常感谢陈版的细致讲解，通过阅读你的不少解释，我理解不少处理背后的理论依据，对解释 4 号第四条和修订后合并报表准则第五十条规定也曾看过，由于都没有提到少数股东这一块。所以，不好意思，还想请问陈版，这样处理的理论依据或道理其实是什么？是因以实体理论编制合并报表，从合并角度，该子公司处置，相关影响应当作为投资收益？

回答人：chenyiwei
如果把合并报表主体看作一个需进行账务处理的会计主体，则处置子公司（终止确认其资产和负债）在该会计主体层面上的账务处理分录就是： 借：银行存款／应收股权处置价款 借：长期股权投资／金融资产（重新确认剩余股权的公允价值） 借：少数股东权益（原来合并报表层面确认的少数股东权益转销） 贷：被处之子公司的帐面净资产（合并报表主体层面的账面价值）＋商誉 借／贷：
投资收益
借／贷：其他综合收益 贷／借：投资收益
从上面的分录中就可以看出合并报表层面处置损益的计算依据了。

提问人：hxhyeor 时间：2017-11-22 11:16:27
合并报表层面确认的丧失控制权损益＝处置股权的对价＋剩余股权的公允价值＋处置时点该子公司的少数股权在合并报表层面体现的价值－处置时点该子公司的净资产在合并报表层面体现的价值（自购买日起持续计算的金额）＋／－应转入损益的与该原有子公司相关的其他综合收益。
请问陈版，标黑处出自哪里？

回答人：chenyiwei
其实就是在第三项（加）和第四项（减）中同时增加了“处置时点该子公司的少数股权在合并报表层面体现的价值”，计算结果不变。
但在讲解基本概念时更容易解释清楚。这种表述很容易写成会计分录样式。

提问人：呼叫帮助 时间：2017-12-23 20:55:56
合并报表层面确认的丧失控制权损益＝处置股权的对价＋剩余股权的公允价值＋处置时点该子公司的少数股权在合并报表层面体现的价值－处置时点该子公司的净资产在合并报表层面体现的价值（自购买日起持续计算的金额）＋／－应转入损益的与该原有子公司相关的其他综合收益。 陈版，这个公式适用于子公司被处置时尚有逆流交易损益未实现情况下吧？

回答人：chenyiwei
也适用。处置时点该子公司的少数股权在合并报表层面体现的价值、处置时点该子公司的净资产在合并报表层面体现的价值，都是就逆流交易未实现损益抵销影响进行过调整后的金额。

提问人：呼叫帮助 时间：2018-06-10 22:18:13
母子公司之间的交易，例如顺流交易的情形下，在合并报表层面确认的递延所得税影响，在考虑确认对子公司的投资收益时，是否考虑这部分因素。求解答
（甲公司持有乙公司80%股权） 20×5年 8 月甲公司销售给乙公司 500 件A商品，每件售价 3 万元，每件成本 2 万元，出售时甲公司已计提存货跌价准备 100 万元。乙公司取得后作为库存商品核算。。乙公司共对外出售A商品 200 件，年末A商品的可变现净值为 800 万元。假定当期乙公司实现净利润 1000 万。 疑问①：麻烦陈版指导下这部分的相关的账务处理（我的处理是如下） ①母公司账务处理：针对 500 件A商品，计提存货跌价准备 借：资产减值损失 100 贷：存货跌价准备 100 ②对子公司出售A产品 500 件 借：应收账款 1500 （1+17%） 贷：主营业务收入 应交税费——应交增值税（销项税）1500×17% 借：主营业务成本 1000 贷：库存商品 1000 借：存货跌价准备 100 贷：营业成本 100 ③合并报表视角：抵消内部交易 借：营业务收入 1500 贷：营业务成本 1000 存货 500 ④合并报表视角：对母公司在出售时结转存货跌价准备的调整。 借：营业成本 60 贷： 存货——存货跌价准备 60 ⑤合并报表视角：将个别报表视角下存货跌价准备的余额调整至合并报表视角。 将母公司、子公司在期末时已的存货跌价准备余额调整至合并报表视角
母公司个别报表针对剩余部分已计提的跌价准备余额为 60 ，子公司个别报表期末针对剩余部分已计提的跌价准备余额为 100 。而合并报表视角下，存货的成本 600 万与期末的可变现净值 800 万，并无减值。那么需要转回已经计提的减值 借：存货——存货跌价准备160 贷：资产减值损失 160 ⑥将个别报表确认的递延所得税调整至合并报表视角下应确认的递延所得税 母公司个别报表中的会计处理，并不存在暂时性差异。母公司个别报表针对该事项并不确认递延所得税。 子公司个别报表中的会计处理，由于计提了减值存在暂时性差异，也即存在递延所得税的影响。存货根据减值调整后的账面价值： 800 ，计税基础 900 。个别报表的暂时性差异 100确认的递延所得税资产 =100×25% = 25 疑问②：此时顺流交易递延所得税的影响（我的处理如下） 合并报表层面，存货的账面价值： 600 ，计税基础900.需要确认的递延所得税资产 ＝ 75 借：递延所得税资产 50 贷：所得税费用 50

回答人：chenyiwei
你的思路基本合理，另外由于减值准备计提是在子公司层面，所以确认递延所得税资产的损益影响需按比例分配给少数股权。

提问人：呼叫帮助 时间：2018-06-11 09:27:12
那么请问陈版是不是还应当补做一笔分录 借：少数股东损益 75×20% 贷：少数股东权益 该暂时性差异相应地也按照该买方的权益结构分摊，即：顺流交易下的递延所得税费用按比例分配给少数股东、逆流交易的所得税费用全部归属于母公司股东，是这样吗？

回答人：chenyiwei
是。

提问人：呼叫帮助 时间：2018-06-11 22:36:46
陈版，我刚看到您一个类似的案例，您的回复如下： 顺流交易中，标的资产期末在子公司，将来会通过子公司对外出售这些存货而实现暂时性差异的转回，所以内部交易未实现损益相关的递延所得税影响是根据内部买方（子公司）的税收待遇和纳税状况计量的。
相应地，合并报表层面确认未实现损益的递延所得税影响时确认的损益（所得税费用）影响应按照该子公司的股权比例分配给归属母公司的股东和少数股东。 陈版，这个可以适用上例吗？

回答人：chenyiwei
这是期末递延所得税确认的损益影响的分配，而你所指的例子是处置子公司，两者不是同一交易。